【裁判字號】    95,重訴,21
【裁判日期】    950608
【裁判案由】    殺人
【裁判全文】
臺灣臺北地方法院刑事判決              95年度重訴字第21號
公  訴  人  臺灣臺北地方法院檢察署檢察官
被      告  丙○○
                    （現羈押在臺灣臺北看守所）
指定辯護人  甲○公設辯護人張寅煥
上列被告因殺人案件，經檢察官提起公訴（九十五年度偵字第一
二七○號），甲○判決如下：
    主  文
丙○○傷害人之身體，因而致人於死，處有期徒刑柒年。扣案之
尖刀壹把沒收。
    事  實
一、丙○○與乙○○為點頭之交，丙○○於民國九十五年一月一
    日下午某時許起迄至同日晚上九時許止，在臺北市○○區○
    ○街二二一巷某處之清天宮小吃店，與友人邱金來等人一同
    唱歌，並飲用酒類若干後（尚未達精神耗弱之程度），因覺
    當日唱歌並未盡興，乃於同日晚上九時五十五分許，前往位
    在臺北市○○區○○街二二一巷臨二四號之聖母宮健行聯誼
    會小吃店繼續唱歌，適乙○○與真實姓名、年籍均不詳，綽
    號「阿花」之成年女子，於同日晚上九時三十五分許起，亦
    在該處飲酒唱歌，丙○○與乙○○二人旋即交談，嗣於同日
    晚上十時許，二人因故發生口角而拉扯，乙○○並用酒瓶揮
    打丙○○，丙○○主觀上雖無致乙○○於死之故意，然客觀
    上能預見以釣魚時殺魚用之尖刀刺傷人之身體，倘未對於刺
    傷之部位加以注意，可能傷及人體之要害而發生致人於死之
    結果，在飲酒後酒精力之催發作用下，未預見此死亡結果，
    竟基於傷害人身體之犯意，持其所有，隨身攜帶釣魚時殺魚
    用之尖刀一把，連續揮刺該把尖刀，並往乙○○之胸部及腹
    部各刺一刀，致使乙○○受有自前胸及於主動脈弓前壁一公
    分大小之穿刺傷、腹部左側壁二公分之穿刺傷及左上臂外側
    一點三公分大小之穿刺傷等傷害而流血倒地，聖母宮健行聯
    誼會小吃店現場負責人游施鳳隨即撥打一一九電話通報臺北
    市政府警察局信義分局勤務中心派臺北市政府消防局救護人
    員將乙○○送往臺北市立聯合醫院忠孝院區急救。丙○○於
    刺傷乙○○後，旋即持該尖刀步行離開現場，於同年一月一
    日晚上十時十四分許，在上開犯罪未經發覺前，向臺北市政
    府警察局信義分局福德街派出所員警自承犯罪而接受審判，
    並扣得前揭尖刀一把，經警於同日晚上十時二十分許，對丙
    ○○進行酒精濃度呼氣測試，其測得值為每公升零點八二毫
    克。詎料乙○○經送臺北市立聯合醫院忠孝院區救治，仍因
    前胸穿刺傷及主動脈引起出血休克，於翌日凌晨三時五十分
    傷重不治死亡。
二、案經丙○○自首、臺北市政府警察局信義分局報請臺灣臺北
    地方法院檢察署檢察官相驗暨由乙○○之配偶丁○○訴請臺
    北市政府警察局信義分局報告臺灣臺北地方法院檢察署檢察
    官偵查起訴。
    理  由
壹、證據能力：
  一、按被告以外之人於審判外之言詞或書面陳述，除法律有規
      定者外，不得作為證據。被告以外之人於審判外之陳述，
      雖不符前四條之規定，而經當事人於審判程序同意做為證
      據，法院審酌該言詞陳述或書面陳述作成時之情況，認為
      適當者，亦得為證據。當事人、代理人或辯護人於法院調
      查證據時，知有刑事訴訟法第一百五十九條第一項不得為
      證據之情形，而未於言詞辯論終結前聲明異議者，視為有
      前項之同意，刑事訴訟法第一百五十九條第一項、第一百
      五十九條之五分別定有明文。又被告以外之人於偵查中向
      檢察官所為之陳述，除顯有不可信之情況者外，得為證據
      ，同法第一百五十九條之一第二項亦有明定。經查：
  （一）證人游施鳳於警詢中所為供述、證人即臺北市政府警察
        局信義分局福德街派出所警員葉智文於九十五年一月二
        日偵查中未經具結所為供述、鑑定人方中民所出具之法
        務部法醫研究所（九五）醫鑑字第○○三○號鑑定書及
        臺北市政府警察局信義分局福德街派出所承辦警官廖建
        銘出具之臺北市政府警察局信義分局刑案現場勘查報告
        表，固分別屬於被告丙○○以外之人於審判外之言詞陳
        述、書面陳述，惟被告及其辯護人均未於甲○言詞辯論
        終結前，對證人游施鳳於警詢中所為供述、證人葉智文
        於偵查中所為供述、鑑定人方中民出具之法務部法醫研
        究所（九五）醫鑑字第○○三○號鑑定書及承辦警官廖
        建銘出具之臺北市政府警察局信義分局刑案現場勘查報
        告表之證據能力聲明異議，甲○審酌證人游施鳳於警詢
        中所為供述、證人葉智文於偵查中所為供述、鑑定人方
        中民出具法務部法醫研究所（九五）醫鑑字第○○三○
        號鑑定書、承辦警官廖建銘出具臺北市政府警察局信義
        分局刑案現場勘查報告表時均係於自由意志下陳述，作
        為被告犯罪之證據，應均屬適當，依刑事訴訟法第一百
        五十九條之五第二項規定，自均有證據能力。
  （二）證人游施鳳於九十五年一月二日偵查中以證人身分具結
        向檢察官所為之證述，並無任何顯不可信之情況，依刑
        事訴訟法第一百五十九條之一第二項規定，得為證據。
  二、按除顯有不可信之情況外，公務員職務上製作之紀錄文書
      、證明文書及從事業務之人於業務上或通常業務過程所須
      製作之紀錄文書、證明文書得為證據，刑事訴訟法第一百
      五十九條之四定有明文。查臺灣臺北地方法院檢察署相驗
      屍體證明書三紙、臺灣臺北地方法院檢察署法醫驗斷書一
      份、臺北市立聯合醫院病歷資料影本一份〔含臺北市立聯
      合醫院急診病歷影本一份、臺北市立聯合醫院急診護理記
      錄（一）影本一份、臺北市政府消防局救護紀錄表影本一
      紙、臺北市立聯合醫院（忠孝院區）手術前後護理交班紀
      錄影本一份、臺北市立忠孝醫院呼吸治療監護紀錄影本一
      紙、臺北市立聯合醫院醫囑單影本一紙、臺北市立聯合醫
      院（忠孝院區）住院護理評估影本一份、臺北市立聯合醫
      院加護病房身體評估記錄表影本一份、臺北市立聯合醫院
      健康問題記錄表影本一份、臺北市立聯合醫院（忠孝院區
      ）護理紀錄單影本一份、臺北市立聯合醫院忠孝院區生理
      微象及治療記錄表影本一份、住院通知單影本一紙、臺北
      市立聯合醫院（忠孝院區）病危通知單影本一紙及臺北市
      立忠孝醫院死亡通知單影本一紙）〕、酒精濃度測定值列
      印單一紙、內政部警政署刑事警察局九十五年二月二十四
      日刑醫字第○九五○○一四六九八號鑑驗書一紙、現場圖
      一紙及照片一百零七幀分別為公務員職務上製作之證明文
      書、紀錄文書，均無顯不可信之情況，依前開刑事訴訟法
      第一百五十九條之四規定，均得為證據。
貳、實體部分：
  一、訊據被告於警詢、偵查及甲○審理時固坦承於前開時間、
      地點，與被害人乙○○發生口角而拉扯，並持其所有，隨
      身攜帶釣魚時殺魚用之尖刀一把，往被害人胸部及腹部各
      刺一刀，並連續揮刺該把尖刀，致使被害人受有自前胸及
      於主動脈弓前壁一公分大小之穿刺傷、腹部左側壁二公分
      之穿刺傷及左上臂外側一點三公分大小之穿刺傷等傷害而
      流血倒地，於翌日凌晨三時五十分因前胸穿刺傷及主動脈
      引起出血休克而宣告傷重不治等事實，惟矢口否認有何殺
      人或傷害致人於死之犯行，辯稱：伊沒有殺害或傷害被害
      人之故意云云。經查：
  （一）被告於九十五年一月一日下午某時許起迄至同日晚上九
        時許止，在臺北市○○區○○街二二一巷某處之清天宮
        小吃店，與友人邱金來等人一同飲用酒類若干後，於同
        日晚上九時五十五分許，前往位在臺北市○○區○○街
        二二一巷臨二四號之聖母宮健行聯誼會小吃店，巧遇被
        害人，二人嗣因故發生口角而拉扯，被害人並用酒瓶揮
        打被告，被告即持其所有，隨身攜帶釣魚時殺魚用之尖
        刀一把，往被害人胸部及腹部各刺一刀，並連續揮刺該
        把尖刀，致使被害人受有自前胸及於主動脈弓前壁一公
        分大小之穿刺傷、腹部左側壁二公分之穿刺傷及左上臂
        外側一點三公分大小之穿刺傷等傷害而流血倒地，經送
        往臺北市立聯合醫院忠孝院區急救，於翌日凌晨三時五
        十分因前胸穿刺傷及主動脈引起出血休克而宣告傷重不
        治等事實，業經被告於警詢、偵查及甲○審理中坦誠不
        諱，核與證人游施鳳於警詢及偵查中證述情節相符，並
        有臺灣臺北地方法院檢察署相驗屍體證明書三紙、臺北
        市立聯合醫院病歷資料一份〔含臺北市立聯合醫院急診
        病歷一份、臺北市立聯合醫院急診護理記錄（一）影本
        一份、臺北市政府消防局救護紀錄表影本一紙、臺北市
        立聯合醫院（忠孝院區）手術前後護理交班紀錄影本一
        份、臺北市立忠孝醫院呼吸治療監護紀錄影本一紙、臺
        北市立聯合醫院醫囑單影本一紙、臺北市立聯合醫院（
        忠孝院區）住院護理評估影本一份、臺北市立聯合醫院
        加護病房身體評估記錄表影本一份、臺北市立聯合醫院
        健康問題記錄表影本一份、臺北市立聯合醫院（忠孝院
        區）護理紀錄單影本一份、臺北市立聯合醫院忠孝院區
        生理微象及治療記錄表影本一份、住院通知單影本一紙
        、臺北市立聯合醫院（忠孝院區）病危通知單影本一紙
        及臺北市立忠孝醫院死亡通知單影本一紙）〕、臺北市
        政府警察局信義分局刑案現場勘查報告表一份、酒精濃
        度測定值列印單一紙、現場圖一紙及照片一百零七幀附
        卷可資佐證，且有尖刀一把扣案可稽。是被害人之死亡
        結果與被告持尖刀往其胸部刺傷之行為間有相當因果關
        係一事，應堪認定。
  （二）被害人死亡後，經檢察官率同檢驗員及家屬相驗，並於
        九十五年一月四日進行解剖，其鑑定經過：「９５年１
        月４日上午１○時○○分許，於臺北市立第二殯儀館解
        剖室，在檢察官及家屬確認無誤下，實施相驗及解剖工
        作。一、肉眼觀察結果：死者身上除前胸龍形刺青外有
        三處穿刺傷：（一）前胸，在胸骨柄上方，距足底１４
        ○公分處，１. ５公分寬深入胸腔內，單刃刀，刀刃在
        上，經透過胸骨達於左心主動脈弓，形成１. ○公分之
        傷口，出血見於前中膈（血腫５○西西）及心包囊（血
        塊及血液１５○西西）。（二）左側腹，與肚臍同高，
        傷口２公分，透過腹壁。未傷及內臟。（三）左上臂外
        側穿刺傷，１. ３公分大小，進入肌層。‥‥‥依序切
        開皮膚及內臟：‥‥‥（三）胸部：前胸有急救痕。胸
        腔。後胸部脊椎骨，頸椎、胸椎無外傷。前胸之穿刺傷
        為前所述。１、心臟重４５○公克，冠狀動脈局部硬化
        現象，３○﹪狹窄，心包膜有血塊及血液１５○西西，
        動脈導管已閉鎖，房室間隔閉鎖，無先天性心臟病或其
        他異狀。穿刺傷形成中膈血腫及心包囊血塞症自前胸及
        於主動脈弓前壁１. ○公分大小，未及於後壁。‥‥‥
        （四）腹部：腹部皮膚除左側壁有穿刺傷外，無外傷。
        ‥‥‥（五）四肢及軀幹：除左上臂有穿刺傷一處外，
        其他無外傷或異狀。‥‥‥五、死者死亡經過及對其死
        亡之看法：１、前胸穿刺傷、手臂及腹部穿刺傷致主動
        脈破穿出血休克死亡。２由以上死者死亡經過及檢驗判
        明：死者之死亡機轉為出血，死亡原因為前胸部穿刺傷
        ，死亡方式為『他殺』。」；鑑定結果：「死者乙○○
        ，男性，滿５４歲（身分證字號Ｚ000000000
        ），因前胸穿刺傷及於主動脈引起出血而死亡。死亡方
        式為『他殺』。」，此有臺灣臺北地方法院檢察署相驗
        屍體證明書三紙、臺灣臺北地方法院檢察署法醫驗斷書
        一份、內政部警政署刑事警察局九十五年二月二十四日
        刑醫字第○九五○○一四六九八號鑑驗書一紙、相驗照
        片六十八幀及法務部法醫研究所（九五）醫鑑字第○○
        三○號鑑定書一份在卷可稽，是被害人係因遭受他人刺
        傷，其中前胸穿刺傷及於主動脈引起出血而死亡一事，
        亦堪認定。
  （三）按刑法上殺人罪與傷害人致死罪之區別，應以行為人有
        無「殺意」為斷。而「殺意」包括有無死亡之預見，至
        於被害人受傷之程度，及是否為致命部位，固不能據為
        認定有無殺意之唯一標準，但加害人之下手情形如何，
        於審究犯意方面，仍不失為重要參考資料，最高法院十
        八年上字第一三○號判例、第一三○九號判例、二十年
        非字第一○四號判例參照。再按刑法上之殺人既遂或未
        遂罪與傷害致人於死或傷害致人於重傷罪之區別，應以
        加害人是否具有殺人之故意為斷。如加害人具有殺人之
        故意，而結果致被害人死亡或重傷者，依法固應論以殺
        人罪或殺人未遂罪。如加害人僅有傷害他人之故意，而
        結果縱致被害人死亡或重傷，依法除應論以傷害致人於
        死罪或傷害致人於重傷罪外，該加害人既無殺人之故意
        ，即不應遽依殺人罪或殺人未遂罪相繩，最高法院七十
        八年度臺上字第五三一六號判決參照。查：
      １、本件被告與被害人間雖僅為點頭之交，然既無深仇大
          恨，僅因一時口角起衝突，被告殆無遂萌生殺人犯意
          之理，且依鑑定人在法務部法醫研究所（九五）醫鑑
          字第○○三○號鑑定書所載可知，被害人身上除前胸
          龍形刺青外，僅有三處穿刺傷，分別在前胸、左側腹
          及左上臂外側穿刺傷；而前胸之穿刺傷雖在胸骨柄上
          方，一點五公分寬深入胸腔內，經透過胸骨達於左心
          主動脈弓，形成一公分之傷口，因而出血休克死亡，
          然該傷口係由單刃刀，刀刃在上所致，與一般行為人
          持刀往下刺，刀刃在下，利於施力不同，且被害人左
          側腹之穿刺傷雖透過腹壁，但未傷及內臟，而左上臂
          外側穿刺傷則僅為一點三公分大小，被告是否確有殺
          人故意實非無疑？再者，被告於見被害人倒下後，隨
          即罷手離去，若被告有置被害人於死之故意，則其大
          可於被害人倒地時，再連續揮刀刺殺被害人，則被害
          人焉有不當場斃命之理？然本件被告並無進一步刺殺
          之行為，是由被告與被害人之關係、犯罪之動機、刺
          殺被害人之部分、次數，洵難認被告有欲置被害人於
          死之殺人故意，揆諸前揭最高法院判決之意旨，自難
          僅憑被害人胸、腹部等處受有傷害之事實，逕資為認
          定被告確有殺人故意或未必故意之依據，此外，並無
          確切之證據足認被告確有致被害人於死之殺人犯意，
          是被告辯稱並無殺人之故意等語，應堪採信。
      ２、又被告用以刺傷被害人之尖刀為十公分刀刃，單刃，
          一點零至一點三公分寬，刀柄十公分，有膠帶包紮，
          刀背零點二公分一節，有尖刀一把扣案可證，並有法
          務部法醫研究所（九五）醫鑑字第○○三○號鑑定書
          一份在卷可稽，被告為一智慮成熟之成年人，依日常
          生活經驗，明知持前開尖刀刺向被害人之身體，將造
          成被害人之身體受有傷害，然在遭受被害人用酒瓶揮
          打後，竟在酒精力之催發作用下，持前開尖刀刺向被
          害人之身體，其有傷害之故意甚明，被告辯稱伊無傷
          害被害人之故意云云，顯不足採。
  （四）按人體之胸、腹部，多有人體之呼吸、消化重要器官，
        乃人之生命要害部位，其構造甚為脆弱，如持尖刀刺傷
        之，在客觀上足以造成人身體、健康之傷害，並可能因
        傷及人體之要害而發生致人於死之結果，此應為客觀上
        所能預見。查，被告主觀上雖無殺害被害人之犯意，已
        如前述，然被告於案發時為一年滿五十五歲之成年人，
        客觀上當能預見持前開釣魚時殺魚用之尖刀刺傷人之身
        體，倘未對於刺傷之部位加以注意，可能傷及人體之要
        害而發生致人於死之結果，且被害人之死亡結果，與被
        告之傷害行為間有相當因果關係，被告對於被害人死亡
        之加重結果自應負責。
  （五）再查本件係被告於犯罪未經發覺前即案發同日晚上十時
        十四分許，自行前往臺北市政府警察局信義分局福德街
        派出所，向該所值班員警表示伊在臺北市○○區○○街
        二二一巷殺人，由該所員警先幫被告作酒測，並派人到
        現場等情，亦經證人即臺北市政府警察局信義分局福德
        街派出所員警葉智文於偵查中到庭供證屬實，顯見被告
        對於未經偵查犯罪機關發覺之上揭犯罪自首，並有願接
        受裁判之意，應認符合刑法第六十二條自首之要件。
  （六）末查被告於九十五年一月一日晚上十時二十分許，接受
        呼氣酒精濃度測試時，其測得之呼氣酒精濃度為每公升
        ○點八二毫克一情，有酒精濃度測定值列印單一紙在卷
        可按，故被告供稱伊於當天案發前，在清天宮小吃店內
        ，已先與友人一同飲用酒類若干等情，尚可採信，然被
        告於案發後一小時內測得之呼氣酒精濃度雖達每公升零
        點八二毫克，在一般人固可造成思考改變、個性行為改
        變之影響，然參酌被告於傷害被害人後，隨即向警方自
        首，其對於案發情節及前後事件之記憶仍可連續，亦即
        當時雖有酒精之影響，但對於外界事物之察覺並未顯著
        減損，亦未有精神性症狀之表現或病態酩酊，故被告於
        案發時，其行為及情緒表現，雖顯然受酒精之影響，但
        未達精神耗弱或心神喪失之程度，堪認被告當時並無精
        神耗弱或心神喪失之精神狀態，則縱認被告另辯稱當時
        曾飲酒乙節屬實，亦無礙被告於本案罪責之成立，附此
        敘明。
  （七）綜上所述，本案事證明確，被告犯行堪予認定，應依法
        論科。
  二、按刑法第二百七十七條第二項傷害致人於死罪，係因犯罪
      致發生一定結果而為加重其刑之規定，屬加重結果犯，以
      行為人主觀上基於傷害他人之故意而為加害行為，且在客
      觀上原能預見該行為所生之死亡結果，惟未預見者，始得
      適用。本件被告客觀上能預見其傷害行為有導致被害人死
      亡結果之可能，惟未預見，竟基於傷害故意，先後以尖刀
      揮刺被害人之胸、腹部及左上臂，致使被害人死亡，核被
      告所為，係犯刑法第二百七十七條第二項前段之傷害人之
      身體，因而致人於死罪。查被告僅係基於傷害之犯意，而
      非殺人之故意，有如前述，自難論以殺人罪，公訴意旨認
      被告係犯同法第二百七十一條第一項殺人罪，容有未洽，
      惟其基本事實同一，甲○自應予審理，並變更起訴法條。
      又被告於犯罪未被發覺前即案發後旋即至臺北市政府警察
      局信義分局福德街派出所自首而接受裁判，符刑法第六十
      二條自首之規定，依法減輕其刑。爰審酌被告僅因細故與
      被害人發生爭執而拉扯，遭被害人以酒瓶揮打後，竟於酒
      後在酒精力揮發作用下，率而以尖刀一把刺傷被害人，致
      被害人受有自前胸及於主動脈弓前壁一公分大小之穿刺傷
      、腹部左側壁二公分之穿刺傷及左上臂外側一點三公分大
      小之穿刺傷等傷害而出血休克死亡，造成被害人家屬永遠
      無法撫平之傷痛，對社會治安危害非輕，惟其犯後深表悔
      意，然因被害人家屬未曾到庭，而未能與被害人家屬達成
      和解，僅賠償被害人家屬二萬元，及其素行、所受刺激、
      智識程度、生活狀況及與被害人之關係等一切情狀，量處
      如主文所示之刑，以示懲儆。又扣案之尖刀一把，屬被告
      所有，且供本件犯罪所用之物，業據被告供明在卷，應依
      刑法第三十八條第一項第二款規定，宣告沒收。
據上論斷，應依刑事訴訟法第二百九十九條第一項前段、第三百
條，刑法第二百七十七條第二項前段、第六十二條、第三十八條
第一項第二款，判決如主文。
本件經檢察官陳以敦到庭執行職務
中    華    民    國  九十五  年    六    月    八    日
                  臺灣臺北地方法院刑事第二庭
                      審判長法  官  吳孟良
                            法  官  蘇嘉豐
                            法  官  雷淑雯
以上正本證明與原本無異。
如不服本判決，應於收受送達後十日內向甲○提出上訴書狀，其
未敘述上訴之理由者並得於提起上訴後十日內向甲○補提理由書
（均須按他造當事人之人數附繕本）。
                            書記官  陳弘文
中    華    民    國  九十五  年    六    月    八    日
附錄本案論罪科刑法條全文
刑法第二百七十七條
傷害人之身體或健康者，處三年以下有期徒刑，拘役或一千元以
下罰金。
犯前項之罪，因而致人於死者，處無期徒或七年以上有期徒刑，
致重傷者，處三年以上、十年以下有期徒刑。


司法院資訊處製作；財團法人民間司法改革基金會備份。
